---
title: "Apuntes de dpylr.Rmd"
author: "Cristian Emanuel Cruz Sánchez"
date: "2023-10-02"
output: 
  html_document:
    theme: lumen
  
---

# <span style="color:blue"> Modificación de filas con DPLYR


En el siguiente trabajo analizaremos el funcionamiento de la libreria *tidyverse*, que en conjunto con otras bibliotecas veremos el analisis de datos.
El conjunto de paqueterias de DPYLR ofrece las siguientes funciones para el analisis de datos:

Filtrado de Datos: Utiliza la función `filter()` para seleccionar filas que cumplan con ciertas condiciones lógicas, lo que te ayuda a extraer subconjuntos de datos relevantes.  

Transformación de Datos: Con `mutate()`, puedes crear nuevas columnas en función de cálculos o transformaciones de columnas existentes. También puedes utilizar transmute() para crear un nuevo conjunto de datos con columnas específicas.  

**Agrupación de Datos**: `group_by()` te permite agrupar datos en función de una o más columnas, lo que facilita realizar cálculos agregados por grupos.  

**Resumen de Datos**: Utiliza `summarize()`para calcular estadísticas resumidas dentro de grupos previamente definidos, como la media, la mediana o el conteo.  

**Ordenación de Datos**: Con `arrange()`, puedes ordenar tus datos en función de una o más columnas para una mejor visualización y análisis.  

**Selección de Columnas**: La función `select()` te permite elegir las columnas específicas que deseas utilizar, lo que ayuda a simplificar tus datos.  

A lo largo de este archivo veremos en mayor produndidad cada funcionalidad.


Primero tendremos que instalar las bibliotecas *tidyverse* y *nycflights13*. 
```{r eval=FALSE, include=TRUE}
install.packages("tidyverse")
install.packages("nycflights13")
```


Una vez instaladas tendremos que llamarlas de la siguiente manera:

```{r message=FALSE, warning=FALSE}
library(nycflights13)
library(tidyverse)
```

Una vez llamadas estas dos paqueterias llamamos al conjunto de datos de la libreria *nycflights* con la variable `flights`.

```{r}
flights
```

Aqui breve descripcion de cada variable de este conjunto de datos: 

* **year**: El año del vuelo.  
* **month**: El mes del vuelo.  
* **day**: El día del vuelo.  
* **dep_time**: La hora de salida del vuelo.  
* **dep_delay**: El retraso de salida del vuelo en minutos.  
* **arr_time**: La hora de llegada del vuelo.  
* **arr_delay**: El retraso de llegada del vuelo en minutos.  
* **carrier**: La aerolínea que opera el vuelo.  
* **flight**: El número de vuelo.  
* **origin**: El aeropuerto de salida.  
* **dest**: El aeropuerto de llegada.  
* **air_time**: La duración del vuelo en minutos.  
* **distance**: La distancia recorrida en el vuelo en millas.  
* **hour**: La hora del vuelo.  
* **minute**: Los minutos del vuelo.  
* **wind_dir**: La dirección del viento en grados.  
* **wind_speed**: La velocidad del viento en nudos.  
* **visibility**: La visibilidad en millas.  

Una vez llamadas esta variable, usaremos las funciones `str()`y `glimpse()`para empezar nuestro analisis de datos, pero primero explicaremos para qué sirve cada funcion.

La función `str()` devuelve una descripción completa de la estructura del conjunto de datos, incluyendo el tipo de datos de cada columna y el número de elementos en cada columna.

La función `glimpse()` devuelve una descripción resumida de la estructura del conjunto de datos, incluyendo el tipo de datos de cada columna, el número de elementos en cada columna y los primeros y últimos elementos de cada columna.

```{r}
str(flights)
glimpse(flights)
```

Una vez que hemos examinado la estructura de nuestro conjunto de datos, podemos comenzar a trabajar con él. Sin embargo, antes de avanzar, es importante comprender un elemento clave que será fundamental para nuestro análisis:

Un pipe es una herramienta que nos permite conectar varias funciones de R en una secuencia continua de operaciones. Se representa mediante el símbolo `|>`.

El siguiente código nos permite analizar los retrasos de los vuelos con destino a Houston a lo largo del tiempo, organizándolos en grupos según el año, el mes y el día. Aquí se desglosa su funcionamiento:  

La primera función en el pipe es `filter()`. Esta función se encarga de filtrar el conjunto de datos, permitiéndonos seleccionar las observaciones relevantes.  

La segunda función en el pipe es `group_by()`. Esta función agrupa el conjunto de datos según los valores que especificamos, lo que nos facilita el análisis por grupos específicos.  

La tercera función en el pipe es `summarize()`. Su tarea es calcular el retraso promedio en la hora de llegada para cada grupo, excluyendo los valores faltantes *(NA)*.  

De esta manera, el código siguiente nos permite llevar a cabo un análisis de los retrasos en los vuelos con destino a Houston a lo largo del tiempo, organizándolos por año, mes y día.
```{r}
 flights |>
  filter(dest == "IAH") |> 
  group_by(year, month, day) |> 
  summarize(arr_delay = mean(arr_delay, na.rm = TRUE))
```

En el siguiente caso, la condición es `dep_delay > 120`. Esto significa que el código devolverá solo los vuelos que tuvieron un retraso de salida de más de dos horas, ya que d*dep_delay* expresa el retraso de cada vuelo en minutos.

```{r}
flights |> 
  filter(dep_delay > 120)
```

En este caso, la condición es `month == 1 & day == 1`. Esto significa que el código devolverá solo los vuelos que tuvieron lugar el 1 de enero.Pues el operador `&` se utiliza para realizar una operación lógica *AND*. Esto significa que el resultado de la operación será *TRUE* solo si ambos operandos son *TRUE*.
En el contexto del código, el operador `&` se utiliza para filtrar los vuelos que tuvieron lugar en enero o febrero. Esto se debe a que la condición `month == 1 & month == 2` solo se cumplirá si el mes del vuelo es 1 o 2.

```{r}
flights |> 
  filter(month == 1 & day == 1)

```

En este caso, la condición es `month == 1 | month == 2`. Esto significa que el código devolverá solo los vuelos que tuvieron lugar en enero o febrero. El operador `|` se utiliza para realizar una operación lógica *OR*. Esto significa que el resultado de la operación será *TRUE* si uno o ambos operandos son *TRUE*.
En el contexto del código, el operador `|` se utiliza para filtrar los vuelos que tuvieron lugar en enero, febrero o ambos meses. Esto se debe a que la condición `month == 1 | month == 2` se cumplirá si el mes del vuelo es 1 o 2.
```{r}
flights |> 
  filter(month == 1 | month == 2)

```

En este caso, la condición es `month %in% c(1, 2)`. Esto significa que el código devolverá solo los vuelos que tuvieron lugar en enero o febrero. El operador `%in%` se utiliza para comprobar si un valor está contenido en un vector.El vector `c(1, 2)`contiene los números 1 y 2. Por lo tanto, el código `month %in% c(1, 2) ` devolverá *TRUE* si el mes del vuelo es 1 o 2.
```{r}
flights |> 
  filter(month %in% c(1, 2))
```

Crearemos un nuevo objeto con  `jan1 <- flights |> filter(month == 1 & day == 1)`  llamado *jan1* que contiene los vuelos que tuvieron lugar el 1 de enero y con la condición `month == 1 & day == 1` significa que solo se incluirán los vuelos que tengan el mes y el día iguales a 1. Ya que el operador `==` funciona como una condicional, que se cumplira si la variable que le indiquemos sea estrictamente igual al valor indicado despues del operador.
```{r}
jan1 <- flights |> 
  filter(month == 1 & day == 1)
```

El siguiente código ordena el conjunto de datos flights por año, mes, día y hora de salida. En este caso, la función `arrange()` se utiliza para ordenar el conjunto de datos *flights* por las columnas *year, month, day y dep_time*, pues la función `arrange()` toma un vector de columnas como argumento y devuelve un nuevo conjunto de datos ordenado por las columnas especificadas.
```{r}
flights |> 
  arrange(year, month, day, dep_time)

```



El siguiente código ordena el conjunto de datos *flights* en orden descendente por retraso de salida.Pues `desc`significa descendente, por lo que agregarlo antes de la variable por la que queremos ordenar un nuevo marco o conjunto de datos.
```{r}
flights |> 
  arrange(desc(dep_delay))
```

El siguiente codigo devuelve un nuevo conjunto de datos que contiene solo los registros únicos del conjunto de datos *flights*.Donde `distinc` toma un vector de columnas como argumento y devuelve un nuevo conjunto de datos que contiene solo los registros únicos del conjunto de datos original, según los valores de las columnas especificadas.

```{r}
flights |> 
  distinct()
```

En este caso, el codigo devuelve un nuevo conjunto de datos que contiene solo los pares únicos de origen y destino del conjunto de datos *flights*. En este caso `distinc` nos devolvera los datos unicos que hay en los campos `origin` y `dest`, o sea, los destinos y origenes unicos.
```{r}
flights |> 
  distinct(origin, dest)
```

El siguiente codigo devuelve un nuevo conjunto de datos que contiene solo los pares únicos de origen y destino del conjunto de datos *flights*, pero conservando todas las filas del conjunto de datos original.Pues la opción `keep_all = TRUE` indica a la función `distinct()` que conserve todas las filas del conjunto de datos original, incluso si tienen valores duplicados en las columnas *origin y dest*.

```{r}
flights |> 
  distinct(origin, dest, .keep_all = TRUE)
```


El siguiente codigo devuelve un nuevo conjunto de datos que cuenta el número de vuelos entre cada origen y destino en el conjunto de datos *flights*, ordenado por el número de vuelos en orden *descendente*. Pues la función `count()` toma un vector de columnas como argumento y devuelve un nuevo conjunto de datos que cuenta el número de valores únicos en cada columna y el argumento `sort` especifica si se debe ordenar el nuevo conjunto de datos por el número de vuelos en orden descendente.

```{r}
flights |>
  count(origin, dest, sort = TRUE)
```

### <span style="color:red"> Ejercicios
A continuación se mostrara un conjunto de ejercicios para reforzar lo aprendido:

Tuvieron un retraso en la llegada de dos o más horas.
```{r}
flights %>%
  filter(arr_delay >= 120)
```

Cuyo destino es Houston (aeropuertos IAH o HOU)
```{r}
flights %>%
  filter(dest %in% c("IAH", "HOU"))
```

Fueron operados por United, American o Delta.
```{r}
flights %>%
  filter(carrier %in% c("UA", "AA", "DL"))
```

Salidas en verano `(julio, agosto y septiembre)`
```{r}
flights %>%
  filter(month %in% c(7, 8, 9))
```

Llegaron con más de dos horas de retraso, pero no salieron tarde
```{r}
flights %>%
  filter(dep_delay <= 0)

```

Se retrasaron al menos una hora, pero recuperaron más de 30 minutos de vuelo
```{r}
flights %>%
  filter(arr_delay >= 60, arr_delay < (dep_delay + 180))
```

# <span style="color:blue"> Modificacion de columnas mediante `mutate()`y `select()`

En el siguiente apartado veremos el funcionamiento de las funciones `mutate()` y `select()`.

## <span style="color:violet"> Funcion `mutate()`
`mutate()` toma un vector de expresiones como argumento y devuelve un nuevo conjunto de datos con las columnas especificadas agregadas.  

El siguiente codigo crea dos nuevas columnas en el conjunto de datos *flights*, donde:
`gain`: La diferencia entre el retraso en la salida y el retraso en la llegada.  
`speed`: La velocidad del vuelo en millas por hora, calculada dividiendo la distancia por el tiempo de vuelo en minutos y multiplicando por 60.  
```{r}
flights |> 
  mutate(
    gain = dep_delay - arr_delay,
    speed = distance / air_time * 60)
```

El siguiente codigo crea dos nuevas columnas en el conjunto de datos *flights*:

`gain`: La diferencia entre el retraso en la salida y el retraso en la llegada.
`speed`: La velocidad del vuelo en millas por hora, calculada dividiendo la distancia por el tiempo de vuelo en minutos y multiplicando por 60. El argumento `.before = 1` especifica que las nuevas columnas se deben agregar antes de las columnas antes que todas las demas columnas en el marco de datos, apareciendo al principio.

```{r}
flights |> 
  mutate(
    gain = dep_delay - arr_delay,
    speed = distance / air_time * 60,
    .before = 1
  )
```

El siguiente codigo especifica que las columnas anteriormente creadas ahora se recorran hasta el final.Pues el argumento `.after` especifica que las columnas indicadas de un conjunto de datos puedan aparecer hasta el final de este.
```{r}
flights |> 
  mutate(
    gain = dep_delay - arr_delay,
    speed = distance / air_time * 60,
    .after = day
  )
```

En el siguiente codigo agregamos tres nuevas columnas en el conjunto de datos *flights*:
`gain`: La diferencia entre el retraso en la salida y el retraso en la llegada.  
`hours`: El tiempo de vuelo en horas, calculado dividiendo el tiempo de vuelo en minutos por 60.  
`gain_per_hour`: La ganancia por hora de vuelo, calculada dividiendo la ganancia por el número de horas de vuelo.
En este caso el argumento `.keep = "used"` especifica que solo se deben conservar las columnas que se utilizan en las expresiones especificadas.
```{r}
flights |> 
  mutate(
    gain = dep_delay - arr_delay,
    hours = air_time / 60,
    gain_per_hour = gain / hours,
    .keep = "used"
  )
```

## <span style="color:violet">Función `select()`  

La función `select()` se utiliza para seleccionar columnas de un conjunto de datos. La función toma una lista de nombres de columnas como argumento y devuelve un nuevo conjunto de datos con las columnas especificadas.

En el siguiente codigo se seleccionan las columnas year, month y day del conjunto de datos *flights*, por lo que solo nos dara un marco de datos con estas tres columnas.
```{r}
flights |> 
  select(year, month, day)
```

En este codigo se seleccionan las columnas que esten en el rango `year::day`, por lo que las columnas entre las conlumnas especificadas formaran un nuevo marco de datos.
```{r}
flights |> 
  select(year:day)
```

En este codigo solo se selecciona todas las columnas del conjunto de datos flights excepto year, month y day. Ya que el operador `!` indica lo que queremos excluir.En este caso, la lista de nombres de columnas está precedida por el signo de exclamación `(!)`. Esto indica a la función `select()` que debe seleccionar todas las columnas excepto las que se especifican.
```{r}
flights |> 
  select(!year:day)
```

En este codigo se selecciona todas las columnas del conjunto de datos *flights* que son de tipo carácter. La expresión lógica que se utiliza en este caso es `is.character()`. Esta función devuelve *TRUE* si el valor de su argumento es de tipo carácter y *FALSE* en caso contrario.Esto nos quita las columnas con datos numericos del marco de datos.
```{r}
flights |> 
  select(where(is.character))
```

En este codigo se selecciona la columna `tailnum` del conjunto de datos *flights* y la renombra como `tail_num`. 
```{r}
flights |> 
  select(tail_num = tailnum)
```

En este codigo usamos `rename` para renombrar la columna `tailnum` del conjunto de datos *flights* como `tail_num`. La diferencia es que aqui no seleccionamos la columna, solo la renombramos, por lo que esto modificara nuestro conjunto de datos original.
```{r}
flights |> 
  rename(tail_num = tailnum)
```

En el siguiente codigo se reubica las columnas `time_hour` y `air_time` del conjunto de datos *flights* al principio del conjunto de datos.En este caso, la lista de nombres de columna contiene dos elementos: `time_hour` y `air_time`. Esto indica a la función `relocate()` que debe reubicar las columnas `time_hour` y `air_time` al principio del conjunto de datos *flights*.

```{r}
flights |> 
  relocate(time_hour, air_time)
```

### <span style="color:red">Ejercicios
A continuación haremos una serie de ejercicios y preguntas para reforzar lo aprendido:  
¿De cuántas formas es posible seleccionar *dep_time*, *dep_delay*, *arr_time* y *arr_delay* de la base de datos?  
Hay cuatro formas posibles:  
Lista de nombres de columna: flights %>% select(dep_time, dep_delay, arr_time, arr_delay)  
Vector de nombres de columna: flights %>% select(c("dep_time", "dep_delay", "arr_time", "arr_delay"))  
Expresiones regulares: flights %>% select(matches("delay"))  
Función any_of(): flights %>% select(any_of(c("dep_time", "dep_delay", "arr_time", "arr_delay")))  

¿Qué sucede si especificas el nombre de la misma variable varias veces en una llamada a *select()*?
La función devolverá una columna con los valores de la variable duplicada. Por ejemplo, el siguiente código devolverá un conjunto de datos con dos columnas llamadas dep_time:
```{r}
flights %>% select(dep_time, dep_time)
```

¿Qué hace la función `any_of()`? ¿Por qué podría ser útil en conjunción con este vector?  

La función `any_of()` devuelve un vector lógico que indica si alguno de los elementos del vector de entrada coincide con el patrón especificado. En el caso del vector variables, `any_of()` devolvería un vector lógico que indica si alguna de las variables coincide con el patrón "*delay*".

Esta función podría ser útil en conjunción con `select()` para seleccionar todas las columnas que contienen el patrón especificado. Por ejemplo, el siguiente código devolvería un conjunto de datos con todas las columnas que contienen el patrón "*delay*":
```{r}
flights %>% select(any_of(c("dep_delay", "arr_delay")))
```

¿Qué hace el siguiente segmento de código?  
`flights |> select(contains("TIME"))`
```{r}
flights |> select(contains("TIME"))
```

Como vemos hay un auxiliar de selección, como `contains()`, este trata las mayúsculas y minúsculas de forma predeterminada. Esto significa que el código anterior seleccionará las columnas con *time¨en su nombre, aunque esten en minusculas.  

Renombra air_time como air_time_min para indicar las unidades de medida, muévelo al principio.  
```{r}
flights %>%
  rename(air_time_min = air_time) %>%
  relocate(air_time_min, .before = "year")
```
Usé la función `rename()` para renombrar la columna air_time como air_time_min. Luego, usa la función `relocate()` para mover la columna `air_time_min` al principio del conjunto de datos.  

¿Por qué el siguiente código no funciona?  
`flights |> select(tailnum) |> arrange(arr_delay)`
No funciona porque la función arrange() requiere al menos una columna para ordenar. En este caso, el código solo especifica la columna tailnum para seleccionar.  

Los vuelos más rápidos al aeropuerto de Houston (IAH)
```{r}
flights |> 
  filter(dest == "IAH") |> 
  mutate(speed = distance / air_time * 60) |> 
  select(year:day, dep_time, carrier, flight, speed) |> 
  arrange(desc(speed))
```

El codigo anterior filtra el conjunto de datos flights para solo incluir los vuelos que llegan a IAH (Houston), calcula la velocidad de cada vuelo en millas por hora, selecciona las columnas especificadas y ordena el conjunto de datos por velocidad en orden descendente.  

Los vuelos que más tiempo recuperaron saliendo de JFK
```{r}
flights |> 
  filter(origin=="JFK") |> 
  mutate(gain=dep_delay- arr_delay) |> 
  select(year:day,carrier,flight,dest,gain) |> 
  arrange(desc(gain))
```
El siguiente código filtra el conjunto de datos *flights* para solo incluir los vuelos que salen de JFK (Nueva York), calcula la ganancia de cada vuelo (retraso de salida - retraso de llegada), selecciona las columnas especificadas y ordena el conjunto de datos por ganancia en orden descendente.

# <span style="color:blue">Agrupación de bases de datos mediante `group_by()`  

La funcion `group_by`se usa para agrupar un conjunto de datos según uno o más valores de una o más columnas. Esto permite realizar operaciones estadísticas y analíticas en los datos agrupados.  
Por ejemplo, en el siguiente codigo agruparemos el conjunto de datos *flights* según el mes del año. Esto devuelve un conjunto de datos con una nueva columna llamada group que contiene el mes del año para cada fila.
```{r}
flights |> 
  group_by(month)
```

## <span style="color:violet">Funcion `summarize()`  
La funcion `summarize()`se usa para realizar operaciones estadísticas y analíticas en un conjunto de datos agrupado.  

Por ejemplo, en el siguiente codigo se agrupa el conjunto de datos *flights* según el mes del año y calcula la demora promedio de salida por mes.

El resultado de este código es un conjunto de datos que tiene una fila por cada mes del año, con una columna llamada `avg_delay` que contiene la demora promedio de salida para ese mes.
```{r}
flights |> 
  group_by(month) |> 
  summarize(
    avg_delay = mean(dep_delay, na.rm = TRUE)
  ) |> 
  arrange(desc(avg_delay))
```

En el siguiente caso se agrupa el conjunto de datos *flights* según el mes del año, calcula la demora promedio de salida por mes, y ordena los resultados en orden decreciente de demora de salida.  
El argumento `na.rm = TRUE` de la función `mean()` indica que omita los valores *NA* al calcular la media. Esto es importante porque el conjunto de datos *flights* puede contener valores *NA* en la columna `dep_delay`.
```{r}
flights |> 
  group_by(month) |> 
  summarize(
    avg_delay = mean(dep_delay, na.rm = TRUE)
  ) |> 
  arrange(desc(avg_delay))
```

## <span style="color:violet">Operaciones dentro de `summarize()`

Dentro de la función `summarize()`, se pueden realizar una variedad de operaciones para calcular estadísticas y métricas sobre los datos agrupados.  

Las siguientes son algunas de las operaciones más comunes que se pueden realizar dentro de `summarize()`:  

Funciones estadísticas: se pueden usar funciones estadísticas como `mean()`, `median()`, `min()`, `max()`, `sd()`, `var()`, etc. para calcular estadísticas básicas sobre los datos.  
Funciones de recuento: se pueden usar funciones de recuento como `n()`, `sum()`, `prod()`, etc. para calcular recuentos, sumas y productos de los datos.  
Funciones de transformación: se pueden usar funciones de transformación como `log()`, `sqrt()`, `exp()`, etc. para transformar los datos.  
Por ejemplo, en el siguiente codigo agrupa el conjunto de datos *flights* según el mes del año, calcula la demora promedio de salida por mes y el número de vuelos por mes.  

El argumento `na.rm = TRUE` de la función `mean()` indica que se omitan los valores *NA* al calcular la media.   

La función `n()` se usa para calcular el número de filas en cada grupo.
```{r}

flights |> 
  group_by(month) |> 
  summarize(
    delay = mean(dep_delay, na.rm = TRUE), 
    vuelos = n()
  )
```

# <span style="color:blue">Division de bases de datos con la función `slice()`  

La función `slice()` del paquete dplyr se usa para extraer una subsección de un conjunto de datos.

Esta función `slice()` cuenta con dos argumentos principales:

*start*: El índice de la fila inicial a incluir en la subsección.
*end*: El índice de la fila final a incluir en la subsección.

Por ejemplo, en este codigo `df |> slice_head(n = 1)` se extrae la primera fila del marco de datos.  
En este `df |> slice_tail(n = 1)` se extrae la última fila del marco de datos.  

Del codigo `df |> slice_min(x, n = 1)` podemos decir que `slice_min()` extrae las filas con el valor más bajo en la columna especificada. El argumento `n` especifica el número de filas que se deben extraer. Por ejemplo, el siguiente código extraerá la fila con el valor más bajo en la columna x.  
Para ver un ejemplo más conciso de esta funcion, usaremos el siguiente ejemplo:
```{r}
flights |> 
  group_by(dest) |> 
  slice_max(arr_delay, n = 1) |>
  relocate(dest,arr_delay) |> 
  arrange(desc(arr_delay))
```
Despued de ejecutarlo podemos observas que dicha funcion grupa el conjunto de datos *flights* según el destino `(columna dest)`.  
Extrae la fila con el mayor retraso de llegada `(columna arr_delay)` para cada grupo.
Reubica las columnas `dest` y `arr_delay` para que aparezcan en primer y segundo lugar, respectivamente.  
Ordena el conjunto de datos en orden decreciente de retraso de llegada.  
El resultado de este código es un conjunto de datos que muestra los destinos con los mayores retrasos de llegada. 

### <span style="color:red">Ejercicios
Practicaremos lo aprendido con los siguientes ejercicios  

1. ¿Qué aerolínea tiene los peores retrasos promedio?  
```{r}
airline_delays <- flights %>%
  summarise(delay = mean(arr_delay,na.rm = TRUE))

airline_delays %>%
  arrange(desc(delay))

```

2. Encuentra los vuelos que tienen los mayores retrasos de salida a cada destino.
```{r}
flights %>%
  group_by(dest) %>%
  slice_max(dep_delay, n = 1)
```

3. ¿Cómo varían los retrasos a lo largo del día? Ilustra tu respuesta con un gráfico.  
Primero instalamos la paqueteria *ggplot*
```{r eval=FALSE, include=TRUE}
install.packages("ggplot2")
```
Llamamos a la paqueteria
```{r}
library(ggplot2)
```

```{r echo=FALSE, warning=FALSE}

data("flights")

flights_hourly_delay <- flights %>%
  mutate(hour = dep_time %/% 100) %>%
  group_by(hour) %>%
  summarise(mean_delay = mean(dep_delay, na.rm = TRUE))

ggplot(flights_hourly_delay, aes(x = hour, y = mean_delay)) +
  geom_bar(stat = "identity", fill = "green") +
  labs(
    title = "Retrasos Promedio por Hora del Día",
    x = "Hora del Día",
    y = "Retraso Promedio"
  ) +
  scale_x_continuous(breaks = seq(0, 24, 2)) +
  theme_minimal()
```

4. ¿Qué sucede si proporcionas una `n` con un valor negativo en slice_min() y sus variantes?  
Si proporcionas un valor negativo para n, se producirá un error y R arrojará un mensaje de error que indica que n debe ser un número no negativo.  



5. Explica qué hace `count()` en relación con los verbos de dplyr que acabas de aprender.¿Qué hace el argumento "sort" en `count()`?  
La función `count()` en *dplyr* se utiliza para contar el número de observaciones únicas en un conjunto de datos y generar un resumen de esas frecuencias.  
`count()` a menudo se utiliza junto con otras operaciones de transformación de datos para obtener información sobre la distribución de categorías en una o más columnas de un conjunto de datos.

El argumento `sort` en `count()` es un argumento lógico *(TRUE o FALSE)* que controla si los resultados deben ordenarse en orden descendente por la columna de conteo. 

De esta manera vimos de una manera practica y algo teorica como funcionan las ditintas funciones de tidyverse del conjunto de paqueterias de dpylr.
